【裁判字號】    89,勞訴,19
【裁判日期】    890927
【裁判案由】    給付退休金
【裁判全文】
臺灣臺中地方法院民事判決  八十九年度勞訴字第十九號
    原      告  乙○○
    訴訟代理人  吳中和律師
    被      告  台中市魚類商業同業公會
                            設.
    法定代理人  甲○○      住.
    訴訟代理人  楊山池律師
右當事人間請求給付退休金事件，本院判決如左：
    主      文
被告應給付原告新臺幣壹佰零伍萬柒仟伍佰元，及自民國八十九年八月五日起至清償
日止，按年息百分之五計算之利息。
原告其餘之訴駁回。
訴訟費用由被告負擔四分之三，餘由原告負擔。
本判決第一項於原告以新臺幣拾陸萬元為被告供擔保後，得假執行。但被告如於假
執行程序實施前，以新臺幣壹佰零伍萬柒仟伍佰元為原告預供擔保，得免為假執行。
原告其餘假執行之聲請駁回。
    事      實
一、原告方面：
(一)聲明：
  1.被告應給付原告新台幣（下同）一百四十一萬元，及自起訴狀繕本送達翌日（即
    民國八十九年八月五日）起至清償日止按年息百分之五計算之利息。
  2.原告願供擔保請准宣告假執行。
(二)陳述：
  1.原告自五十年六月起即受僱為被告之會務工作人員，迄八十九年六月原告申請退
    休，共計服務年資有三十九年。依內政部發布之工商團體會務工作人員管理辦法
    第四十五條、第四十七條規定，被告應給付原告在職最後薪給金額六十個月之退
    休金。
  2.原告在職最後薪給每月二萬三千五百元，依法被告應給付原告六十個月之薪給總
    額為一百四十一萬元之退休金。經原告向被告請求給付，被告卻遲未給付，嗣原
    告向台中市北區調解委員會請求調解，被告仍拒絕給付。為此狀請判決如訴之聲
    明。
  3.被告就原告依「工商團體會務工作人員管理辦法」第四十五條、第四十七條規定
    ，得請求在職最後薪給金額六十個月之退休金，並不爭執，僅抗辯依被告財力，
    只能給付原告二十萬五千零六十七元之退休金。惟查：
  (1)內政部六十三年四月二十五日公布之工商團體會務工作人員管理辦法第四十三條
    規定，工商團體應按全體會務工作人員一個月至二個月之薪給總額逐年提列退撫
    準備基金，作為支付會務工務人員退職、退休或撫之準備，並應專列一目編列
    ，專戶專儲，不得移用。是被告若依法令規定自六十三年起即逐年提列會務工作
    人員之退撫準備基金，即無所謂依被告財力，不足給付原告退休金之情形。被告
    不能以自己未依法令規定提列會務人員退撫金，致自陷於財力困難，而主張不依
    法給付退休金。否則，任何債務人皆可自陷於無資力之狀態，而主張免除清償之
    責任。被告之抗辯無理由，自不待贅言即明。
  (2)另查原告申請退休前，被告亦有何治明祕書及黃興業總幹事二位會務人員分別於
    八十五年、八十八年退休，但被告對於何治明祕書依其服務九年之年資給付十八
    個月共三十餘萬元之退休金。黃興業總幹事則自六十二年至八十五年以每月一個
    月計算（共二十三個月），八十六年、八十七年以每年二個月計算（共四個月）
    ，八十八年計算一個月，總計給付二十八個月之退休金八十四萬元。被告於給付
    該二位會務人員之退休金時，並未以財務困難或尚有其他會務人員準備退休金為
    由，而減少給付。但對服務年資已達三十六年之原告，卻僅願意給付二十萬元退
    休金，甚為不公平、不合理，且亦不合法。
  (3)又原告主張其財務困難，僅能給付原告二十萬元之退休金。惟依被告八十八年七
    月二十七日所召開之第二十三屆第一次理監事聯席臨時會之會議記錄所載，被告
    花費八萬元裝璜及三萬八千元購買冷氣而裝璜、冷氣並非急迫或必要之支出，但
    被告卻寧願花費裝璜，亦不願對已服務公會三十六年，就算沒有功勞亦有苦勞之
    資深會務人員，依法給付退休金，使退休人員得以安渡晚年，被告所為實難令人
    信服。
  (4)末查被告另二位會務人員蔡月娥、黃彩雲並未申請退休，目前仍在職中，被告稱
    該二員亦已申請退休，並按比例分配退休金云云，並不實在。併此敘明。
(三)證據：提出申請退休書影本乙件、調解不成立證明書影本乙件、台中市魚類商業
    同業公會函影本乙件為證。
二、被告方面
(一)聲明：
  1.駁回原告之訴及其假執行之聲請。
  2.如受不利判決，願供擔保免為假執行。
(二)陳述：
  1.緣現任第二十三屆理、監事就任日期為今八十九年七月一日，就任前，前二十二
    屆理事會同意通過原任總幹事黃興業先生退休案，查黃興業任職期間為二十五年
    六個月（六十二年至八十八年六月），本俸為三萬七千八百元，該屆理事會考量
    公會提列退休金總數為一百二十七萬五千八百十四元，經雙方合意，核撥退休金
    八十九萬零四百元，餘額三十八萬五千四百十四元，加計八十九年度上半年提列
    八萬七千九百元及利息，合計本屆理、監事就任時，公會退休金部分結存四十七
    萬七千六百五十四元。
  2.本屆理、監事就任後，有鑒於原任職會務人員年資頗深，且除原告外，另有蔡月
    娥及黃彩雲亦申請退休（年資分別為二十六年五個月及十九年四個月），期間幾
    經協商，結論以公會存餘之全數退休金依各人年資換算基數依比例分配（詳如附
    件一），以求公平，並提經理事會同意。
  3.依「工商團體會務工作人員管理辦法」第四十五條、第四十七條規定，原告主張
    固非無據，但同辦法第四十四條、第四十五條亦規定，資遣費及退職金之發放，
    「應視團體財力」而定，本案公會對原告退休所核定之退休金二十萬五千零六十
    七元，一者考慮全體會職人員之狀況，再者已將全部退休金計算在內，故除合於
    上開辦法規定附表：退職金分配表。
  4.本案系爭退休金提列，應屬訓示規定：
    按依勞動基準法（民國七十三年公布）第五十六條第一項規定「本法施行後，雇
    主應按月提撥勞工退休準備金，專戶存儲，並不得作為讓與、扣押、抵押或擔保
    」，第二項規定「勞工退休基金，由中央主管機關會同財政部指定金融機購保管
    運用」，第三項規定「勞工退休準備金，應由勞工與雇主共同組織委員會監督之
    」；又同法第七十九條第一款規定「有左列行為之一者，處二仟元以上二萬元以
    下罰鍰．．．．違反第．．．．五十六條規定者」，依上開規定比較本案系爭工
    商團體會務工作人員管理辦法第四十三條規定：
    (1)該管理辦法並未對未提列行為科以罰則。
    (2)對於勞工退休準備金，不只應設立專戶，並由中央主管機關指定金融機構保管
      ，且另設委員會予以監督，由此洵證該基金不僅「應」提列，且由政府主導收
      益，以保障勞工權益，但系爭管理辦法就管理、運用方面則並未規定。
    (3)又勞工退休準備金非但由政府運用以生孳息，且具獨立、排他性，不得予以讓
      與、扣押等強制處分，但本案系爭提列之退休金，則無此排他性。
    (4)系爭管理辦法內政部於七十九年修正公布，即在勞基法公布之後，但有關退休
      金部分，並未作強制性規定之修正，再者，商業團體法於八十六年修正，其修
      正內容亦未就會務工作人員之退休，明文規定其內容，益證本案系爭規定應屬
      訓示性質。
    (5)綜上法令規定之比較，復參照該辦法就退休金給予「應視團體財力」發給之規
      定，有關系爭退休金提列應屬訓示規定，尚無強制力。
  5.縱或以系爭管理辦法提列退休金，自六十三年至八十九年合計二十六年，依原告
    最後薪資二萬三千五百元計為六十一萬一千元，亦非原告所請求之金額。況且，
    本屆理、監事會議有鑒於以往就退休給予未慮及其他會務人員可能提出退休之日
    期，致產生不公平現象，因此，乃就全體人員一併考量，析分餘存之金額，以求
    公平、適當，故而依決議發給原告二十萬五千零六十七元，應屬適法、適當。至
    原告準備書狀所提花費裝璜及購買冷氣乙節，係屬公會必要設備，且與退休金準
    備無關，併此說明。
  6.綜上，本案被告已依公會財務儘本身能力提列退休準備金，且依公會財力及公平
    原則，就退休準備金作為適當之分配，故原告就超過二十萬五千零六十七元部分
    為請求，顯然與法不合，又公會原即同意給予二十萬五千零六十七元，故就該金
    額部分，原無訴訟之必要，為此，尚請鈞院鑒核，判決如答辯之聲明，以維被告
    權益。
(三)證據：提出蔡月娥、黃彩雲申請書影本各乙份為證。
    理      由
一、原告起訴主張其自五十年六月起即受僱為被告之會務工作人員，迄八十九年六月
    原告申請退休，共計服務年資有三十九年。依內政部發布之工商團體會務工作人
    員管理辦法第四十五條、第四十七條規定，被告應給付原告在職最後薪給金額六
    十個月之退休金，原告在職最後薪給每月二萬三千五百元，依法被告應給付原告
    六十個月之薪給總額為一百四十一萬元之退休金。經原告向被告請求給付，被告
    卻遲未給付，嗣原告向台中市北區調解委員會請求調解，被告仍拒絕給付。為此
    狀請判決如訴之聲明。被告則以原告依「工商團體會務工作人員管理辦法」第四
    十五條、第四十七條規定請求退休金固非無據，但同辦法第四十四條、第四十五
    條亦規定，資遣費及退職金之發放，「應視團體財力」而定，本案公會對原告退
    休，考慮全體會職人員之狀況及已將全部退休金計算在內，故核定退休金二十萬
    五千零六十七元，且本案系爭退休金提列，應屬訓示規定，尚無強制力等語以資
    抗辯。
二、原告主張其於其自五十年六月起即受僱為被告之會務工作人員，迄八十九年六月
    原告申請退休，扣減兵役期間三年，共計服務年資有三十六年，並於八十九年六
    月二十三日提出退休申請，並經准許在案，在職最後薪給每月二萬三千五百元，
    提出申請退休書影本一紙在卷足參，被告對此亦不爭執，堪信為真。
三、次按勞工退休金之給與標準，除依勞動基準法第五十四條第一項第二款規定，強
    制退休之勞工，其心神喪失或身體殘廢係因執行職務所致者外，應按其工作年資
    ，每滿一年給與兩個基數，但超過十五年之工作年資，每滿一年給與一個基數，
    最高總數以四十五個基數為限，未滿半年者以半年計；滿半年者以一年計。所謂
    退休金基數之標準，係指核准退休時一個月平均工資，另所定退休金，雇主如無
    法一次發給時，得報經主管機關核定後，分期給付，勞動基準法第五十五條第一
    項、第二項、第三項前段定有明文，另於勞動基準法施行前，事業單位原定退休
    標準優於本法者，從其規定，同法第五十五條第三項後段亦有明文，其立法理由
    乃為保障該法施行前勞工既得退休權益，明定事業單位原訂標準優於本法規定者
    ，從其規定。足見勞動基準法第五十五條關於退休金與標準，顯係為保護勞工之
    利益所制定，而以該法為最低之底限，以保障勞工所應有利益，是見勞動基準法
    所規定之退休金之給與標準，尚難透過當事人之約定，而排除，經查，內政部六
    十三年四月二十五日公布之工商團體會務工作人員管理辦法第四十三條規定：「
    工商團體應按全體會務工作人員一個月至二個月之薪給總額逐年提列退撫準備基
    金，作為支付會務工務人員退職、退休或撫之準備，並應專列一目編列，專戶
    專儲，不得移用。前項準備金如有不足支付時，得提經理事會通過報請主管機關
    核准後動支其他基金」，同辦法第四十五條則規定：「會務工作人員之退休，應
    依左列規定辦理，並給與一次退休金，一年滿六十五歲退休者，限齡退休，服務
    團體滿二十五年，或年滿六十歲且服務團體滿十五年者，得申請退休，前項退休
    金，應視團體財力，按服務年資，每滿一年發給二月薪給之一次退休金，未滿一
    年部份，按比例計算之；發給金額最高以不超過六十個月之薪資總額並以申請一
    次為限」，第四十七條各規定，含第四十五條之情形，發給退休金，應以會務工
    作人員在職最後薪給金額為計算基準，此等規定既於勞動基準法施行生效前所規
    定（七十三年七月三十日公布，同年八月一日生效），然其就每滿一年發給二個
    月薪給之退休金乙節，既與勞動基準法第五十五條之規定之條件相當，僅該辦法
    內關於發給金額之最高限制為六十個月之薪給，而勞動基準法第第五十五條之規
    定則以最高總額四十五個基數為限，自以勞動基準法施行前之上開辦法之標準較
    優於勞工，依勞動基準法第五十五條第三項後段之規定，自應以原定退休標準為
    依據，然細查，上開辦法第四十五條第二項尚規定，會務工作人員之退休金，應
    視團體之財力，按服務年資發給退休金，顯見被告尚非不得就前揭辦法所示之標
    準為酌定，然最低限度仍不得低於勞動基準法第五十五條所定之標準，是依據原
    告之年資三十六年，於前十五年之工作年資故得以每滿一年給與兩個基數，計為
    三十個基數，其後之二十一年則以每滿一年給與一年之基數計算，共有二十一個
    基數，合計為五十一個基數，顯於超過勞動基準法第五十五條第一項第一款四十
    五年之基數之最高限制，故仍應以四十五個基數為計，計被告應給付原告之退休
    金應為一百零五萬七千五百元（即45X23500=0000000），此部份原告之請求，及
    請求自訴狀繕本送達翌日起至清償日止，按週年利率百分之五計算之利息，為有
    理由，應予准許。其餘超出之十五個基數（即原告所請求之六十個基數扣除上開
    應給付之四十五個基數部份）之請求及利息部份，既已超過上開規定，自屬無理
    由，應予駁回。
四、次查，被告抗辯其對原告退休所核定之退休金二十萬五千零六十七元，係考慮全
    體會職人員之狀況，及已將全部退休金計算在內等為由，並認勞動基準法第五十
    五條之規定係屬訓示規定云云，然按勞動基準法本身具有最低標準之作用，固本
    身僅不排除高於勞動基準法之條件，且其因具有公法之性質及現代勞動基準法對
    於勞動者之特別強調保護之強制規範性質，而成為勞動契約之基礎，違反此一強
    制之最低標準者，自應以其結果對於勞工不利，而認為無效，被告認其對原告退
    休所核定之退休金僅應核定為二十萬五千零六十七元之理由，無非係以其已考慮
    全體會職人員之狀況，及已將全部退休金計算在內等為由，認其得依照前揭辦法
    視其財力，而為上開之決定，然此項之決定既與本院前開核算之金額低出甚多，
    而與勞動基準法之最低標準作用相違，自應認其所為之核定為無效，是被告此部
    份之抗辯自非可採。
五、兩造陳明願供擔保，聲請宣告假執行或免為假執行，經核原告勝訴部分，合於法
    律規定，爰分別酌定相當之擔保金額宣告之；原告其餘假執行之聲請，因訴之駁
    回而失所依據，不予准許。
六、本件事證已臻明確，兩造其餘攻擊防禦方法及舉證，與本件判決結果並無影響，
    爰不一一論述，附此敘明。
七、據上論結，本件原告之訴為一部有理由，一部無理由，依民事訴訟法第七十九條
    但書、第三百九十條第二項、第三百九十二條，判決如主文。
中      華      民      國    八十九    年      九      月    二十七    日
                                    臺灣臺中地方法院民事第三庭
~B法      官  許石慶
右為正本係照原本作成
如對本判決上訴，須於判決送達後二十日內，向本院提出上訴狀，同時表明上訴理由
；如已於本判決宣示後送達前提起上訴者，應於判決送達後十日內補具上訴理由（上
訴僅得以判決適用法規顯有錯誤為理由，並按他造當事人之人數附繕本）。
中      華      民      國    八十九    年      九      月    二十七    日
~B法院書記官


司法院資訊處製作；財團法人民間司法改革基金會備份。
